臺灣高等法院臺南分院刑事判決　　　 96年度選上訴字第259號
上　訴　人
即　被　告　丙　○
選任辯護人　黃正彥律師
　　　　　　黃雅萍律師
上　訴　人
即　被　告　乙○○
選任辯護人　林國明律師
上　訴　人
即　被　告　甲○○
選任辯護人　盧奇南律師
　　　　　　蔡碧仲律師
　　　　　　陳偉展律師
上列上訴人因賄選案件，不服臺灣臺南地方法院95年度選訴字第
20號中華民國96年1月5日第一審判決（起訴案號：臺灣臺南地方
法院檢察署95年度選偵字第67號、第69號），提起上訴，本院判
決如下：
    主  文
原判決關於乙○○部分及甲○○投票行賄暨定執行刑部分均撤銷
。
乙○○共同連續對於有投票權之人，交付賄賂，而約其投票權
為一定之行使，處有期徒刑貳年捌月，褫奪公權參年。賄賂現金
新臺幣陸萬元沒收。
甲○○共同連續對於有投票權之人，交付賄賂，而約其投票權為
一定之行使，處有期徒刑貳年陸月，褫奪公權參年。賄賂現金新
臺幣陸萬元沒收。
其他上訴駁回。
甲○○駁回部分所處有期徒刑伍月，褫奪公權壹年，賄賂現金新
臺幣壹萬貳仟元沒收與撤銷部分所處有期徒刑貳年陸月，褫奪公
權參年，賄賂現金新臺幣陸萬元沒收。應執行有期徒刑貳年捌月
，褫奪公權參年。賄賂現金新臺幣柒萬貳仟元沒收。
    事  實
一、丙○係臺南縣後壁鄉崁頂村第18屆村長選舉候選人，乙○○
    、甲○○則係崁頂村村民且係有投票權人，丙○、乙○○為
    使丙○能順利當選，擬藉由行賄有投票權人之方式以提高得
    票數，竟共同基於對於有投票權之人交付賄賂，而約其投票
    權為一定行使之概括犯意聯絡，謀議由丙○出資賄賂款項，
    再交由乙○○出面向有投票權之選民行賄，丙○即於民國 (
    下同)95 年6月6日18時許，前往臺南縣後壁鄉崁頂村崁頂52
    之6號乙○○住處，交付預先以橡皮筋捆綁每捆新臺幣（下
    同）六千元合計12捆之賄賂現金七萬二千元及預定行賄之選
    民名單1份（業經乙○○丟棄而未扣案），委由乙○○按名
    單上之選民，每票各行賄1捆賄賂現金六千元，乙○○隨至
    後壁鄉崁頂村崁頂52號其堂姊郭素汝 (另由檢察官為緩起訴
    處分)住處，交付1捆賄賂現金六千元（即1票賄選六千元）
    ，要求郭素汝於村長選舉時，將選票投給丙○而為投票權之
    一定行使，又乙○○因與預定行賄名單上之選民並不熟識，
    且預定行賄名單上之選民為其姨丈甲○○之鄰居，乙○○遂
    於同日晚上19時許，前往後壁鄉崁頂村崁頂83之103號其姨
    丈甲○○住處，請託甲○○陪同前往向名單上之鄰居行賄，
    甲○○即予應允並帶同乙○○先後至有投票權人吳惠蘭（住
    於同村崁頂83之102號，另由檢察官為緩起訴處分）、許鳳
    桃（住同村崁頂83之104號，另由檢察官為緩起訴處分）、
    黃淑梅（住同村崁頂83之105號，另由檢察官為緩起訴處分
    )，分別向吳惠蘭交付4捆賄賂現金二萬四千元（即賄選4票
    ）、向許鳳桃交付2捆賄賂現金一萬二千元（即賄選2票）、
    向黃淑梅交付3捆賄賂現金一萬八千元（即賄選3票），要求
    吳惠蘭、許鳳桃、黃淑梅等有投票權人並轉知家人於村長選
    舉時，將選票投給丙○而為投票權之一定行使，嗣乙○○與
    甲○○返回甲○○上址住處，乙○○再交付2捆賄賂現金一
    萬二千元（即賄選二票），要求甲○○並轉知家人於村長選
    舉時，將選票投給丙○而為投票權之一定行使，而被告甲○
    ○即許以轉知其配偶將來亦投票給丙○後，而約其投票權為
    一定之行使。嗣經民眾檢舉，由臺灣臺南地方法院檢察署檢
    察官指揮臺南縣警察局白河分局循線查獲，並扣得賄選款現
    金七萬二千元，而查獲上情。
二、案經臺灣臺南地方法院檢察署檢察官指揮臺南縣警察局白河
    分局偵查起訴。
    理  由
甲、程序部分：
    一、按刑事訴訟法第159條之2規定：「被告以外之人於檢察
        事務官、司法警察官或司法警察調查中所為之陳述，與
        審判中不符時，其先前之陳述具有較可信之特別情況，
        且為證明犯罪事實存否所必要者，得為證據」。是證人
        於警訊中之陳述，若較諸審判中所供，具有可信之特別
        情況，而為證明事實真相所必需者，衡諸其作成之客觀
        環境，非但無不法情事，且確係出於證人之真意者，自
        得作為證據（最高法院95年度台上字第4578號判決意旨
        參照）。經查：
        (一)本案被告乙○○於警訊中就其行賄之賄賂現金七萬
            二千元，明確陳述係被告丙○所交付，並要求其按
            名單上之選民賄選買票（詳警卷第2頁至第4頁、第
            8頁），惟於原審審理以證人身分證述時，否認其
            於警訊及偵查中不利於被告丙○之陳述，改稱：伊
            因積欠被告丙○人情，而主動幫被告丙○賄選買票
            ，行賄之七萬二千元係伊所有，被告丙○對此完全
            不知情云云（詳原審卷第83頁、第89頁），則被告
            乙○○就被告丙○是否涉犯本件行賄犯行，於警訊
            所為之陳述與審判中顯然不符，雖被告乙○○對於
            上開前後不一之陳述，辯稱：「我當時是配合警察
            講，希望可以趕快回去照顧我母親，我在警察局說
            的話，都是警察告訴我怎麼講的」云云（詳原審卷
            第86頁），並舉證人吳村祿為證，而證人吳村祿於
            原審審理時，固證稱：「6月17日被告乙○○於警
            局應訊時，是我載他去的，當時我只有到門口，我
            到門外的車裡面去等乙○○，等了差不多1個小時
            10分鐘，我就進去分局看看，我就站在偵察室門旁
            邊，門窗並無關閉，警察問我是何人，我說我是他
            『丈人叔』，警察就跟乙○○說，你『丈人叔』來
            了，你可以承認以後，趕快回家了，我跟他們說案
            件不是移送到地檢署了嗎，怎麼還在這邊問，警察
            就不滿的斥責我，並把門關起來，我就離開了」云
            云（詳原審卷第78頁），惟查，被告乙○○前於原
            審準備程序時，自陳：「警察告知我，如果不照第
            1次警訊筆錄所講的，就要把我上手銬、腳鐐，並
            且叫檢察官將我關起來，我叔叔（吳村祿）那天載
            我過去作筆錄，他當時站在門外，而偵訊室的門也
            關起來，我不確定他是否有聽到警察對我講的那些
            話」云云（詳原審卷第56頁），足證吳村祿上開證
            稱伊有進入分局偵察室門旁邊查看，偵察室之門窗
            並無關閉云云，顯與被告乙○○上開所陳不符，況
            證人吳村祿所證伊係聽聞員警以：你『丈人叔』來
            了，你可以承認以後，趕快回家了」等詞告知被告
            乙○○，此亦與被告乙○○上開所陳員警脅迫之言
            語內容，顯不相符，是證人吳村祿上開所證，顯非
            實在。
        (二)原審勘驗被告乙○○於95年6月9日警訊筆錄之錄音
            內容，勘驗結果為：被告（即乙○○）於此次警訊
            筆錄均全程錄音，且警訊過程中詢問及製作筆錄員
            警為同一人，訊問過程語氣平和，被告出於己意，
            應答流暢，被告所答內容與警訊筆錄所載內容相符
            ，另被告於警訊筆錄第3頁第1至3行，另自陳：「
            他（即被告丙○）說他綁1捆就是1票，他拿給我，
            我就立即帶在身上」、第3頁第5行另自陳：「因為
            我欠丙○人情，丙○要我幫他拿過去給黃淑梅」、
            第4頁第6行另自陳：「在不得已的情況下，才幫他
            買票」等語，又勘驗過程，可聽聞時有其他人聲、
            電話交談聲出現，顯見製作筆錄處所，係在公開場
            所；再經原審勘驗被告乙○○於95年6月17日警訊
            筆錄之錄音內容（被告自陳自警詢筆錄第7頁倒數
            第4行勘驗至結束），勘驗結果為：被告（即郭建
            宏）於警詢過程中均全程錄音，且被告所陳皆出於
            任意性，所陳內容與警訊筆錄記載相符，另被告於
            警訊筆錄第8頁第8行先稱：「錢是我的，我替他買
            的」、「我要還他人情，我才替他買」，嗣於員警
            訊之：「七萬二千元是否丙○交給你的」，被告則
            回答『是的』，被告於該次筆錄之末，經員警詢問
            所述內容是否實在，被告答稱「有」等語，有勘驗
            筆錄1份在卷可稽（詳原審卷第53頁至56頁），經
            核上開勘驗之2次警訊筆錄錄音帶結果，警方係權
            利告知後，並向被告乙○○確認是否願接受夜間訊
            問，是否請律師到場，待被告乙○○同意接受詢問
            並簽名，及表示毋庸請律師到場後，始開始採一問
            一答方式就本件犯罪事實進行詢問，警員語氣平和
            ，毫未威嚇，且多數均係由被告乙○○就單一問題
            為具體陳述，並非由警方事先設題，而由其單純回
            答「是」，又被告乙○○回答問題之語氣平緩而流
            暢，內容明確而詳細，並無答非所問之情形，且被
            告乙○○於95年6月9日第一次警訊之翌日即95年6
            月10日，經警移送接受檢察官偵訊時，並具結確認
            其於警局製作之筆錄實在，且於同日本院羈押調查
            程序，亦未向本院指稱其於警詢時有遭威脅、利誘
            等其他不正方法之違法取供情形，可見被告乙○○
            於警訊時之自白，均具有任意性，衡諸被告乙○○
            於警訊時均未有機會與被告丙○接觸，所為之供述
            並無心理壓力，且無受外力之干擾，客觀上應認被
            告乙○○之警訊陳述，具有較可信之特別情況，且
            為證明被告丙○犯罪事實存否所必要，自具有證據
            能力。
  二、再按刑事訴訟法為保障被告受公平審判及發現實體真實，
      於92年2月6日修正及增訂公布施行之前及之後，對於人證
      之調查均採言詞及直接審理方式，並規定被告有詰問證人
      之權利，被告之詰問權，係屬憲法第8條第1項規定「非由
      法院依法定程序不得審問處罰」之正當法律程序所保障之
      基本人權及第16條所保障之基本訴訟權，不容任意剝奪。
      又刑事審判上之共同被告，係為訴訟經濟等原因，由檢察
      官或自訴人合併或追加起訴，或由法院合併審判所形成，
      其間各別被告及犯罪事實仍獨立存在，各被告對於其他共
      同被告之案件而言，為被告以外之人，具證人之適格，而
      與被告有共犯關係之人，其於被告之案件，既非被告，自
      亦具證人之適格，如欲以共同被告或共犯之陳述為證據，
      其等即具證人身分，應依人證之調查程序為之。從而，法
      院就被告之案件對其他共同被告或與被告有共犯關係之人
      調查，均應依人證之調查程序傳喚該共同被告或共犯到場
      ，命其立於證人之地位而為陳述，並通知被告，使被告有
      詰問其現在與先前陳述之瑕疵的機會，以確保其詰問權，
      並藉以發現實體真實（最高法院94年度台上字第5004號、
      第5062號判決意旨參照）。查原審於95年9月15日審理時
      ，對於被告乙○○、甲○○二人均踐行人證之調查程序，
      俾使共同被告3人均立於證人地位具結而為陳述，並賦予
      被告3人之對質及詰問權利，以落實憲法保障之基本人權
      及基本訴訟權之意旨，揆諸前揭判決意旨，本案共同被告
      乙○○、甲○○二人於原審立於證人地位而為之證述，自
      為合法之證據資料，合先敘明。
乙、實體部分：
    一、訊據上訴人即被告丙○坦承伊為臺南縣後壁鄉崁頂村第
        18屆村長候選人，惟矢口否認有行賄犯行，辯稱：伊對
        於被告乙○○、被告甲○○以伊名義向選民賄選，完全
        不知情等語。被告乙○○坦承伊確有於上開時地，向選
        民郭素汝、吳惠蘭、許鳳桃、黃淑梅、甲○○等人行賄
        犯行，惟辯稱：本件賄選犯行，係伊積欠被告丙○人情
        ，自行出資幫被告丙○賄選買票，被告甲○○則僅陪同
        伊向鄰居拜票，被告丙○與甲○○與本件行賄犯行無關
        等語。被告甲○○坦承伊係崁頂村村民且係有投票權人
        ，並收受被告乙○○交付賄賂現金一萬二千元犯行，惟
        辯稱：因被告乙○○不認識伊鄰居，請伊代為引薦拜票
        ，伊才陪同被告乙○○前往拜票，事前不知被告乙○○
        準備現金要行賄選民，伊並無共同賄選等語。
    二、查被告乙○○於上開時地，先後向選民郭素汝、吳惠蘭
        、許鳳桃、黃淑梅、甲○○等人，各交付賄賂現金六千
        元、二萬四千元、一萬二千元、一萬八千元、一萬二千
        元，並要求渠等轉知家人於村長選舉時，將選票投給被
        告丙○而為投票權之一定行使等情，業據被告乙○○於
        警訊、偵查、原審及本院審理時坦承不諱，核與證人郭
        素汝、吳惠蘭、許鳳桃、黃淑梅、甲○○於偵查及原審
        審理時具結供證稱情節相符，且有扣案之行賄現金七萬
        二千元可證。又被告甲○○係崁頂村村民且係有投票權
        人，其收受被告丙○出資委由被告乙○○交付之賄款一
        萬二千元，並許以轉知其配偶將來亦投票給被告丙○後
        ，而約其投票權為一定之行使一節，亦據被告甲○○於
        原審及本院審理時坦承不諱（詳原審卷第116頁、本院
        ），核與證人即被告乙○○證述情節相符，復有扣案由
        被告甲○○自行交出之賄賂現金一萬二千元可證，是被
        告乙○○、被告甲○○上開行賄、收賄之自白，核與事
        實相符，此部分之犯行，應可認定。
    三、被告丙○雖否認有何行賄犯行，而被告乙○○亦附和陳
        稱：本件行賄犯行，因伊積欠被告丙○人情，自行出資
        幫被告丙○賄選買票云云。惟查：
        (一)被告乙○○前揭行賄之現金七萬二千元及預定行賄
            之選民名單一份，係由被告丙○交付，再委由被告
            乙○○按名單上之選民，每票各行賄現金六千元，
            ，業據被告乙○○於警訊時供稱：「我用來為村長
            候選人丙○買票之賄款，係丙○本人交給我，要我
            幫他買票之用；我幫丙○買12張選票，共花費七萬
            二千元，賄款確實是丙○將新台幣七萬二千元交給
            我，因為我母親生病住院時，我曾拜託過他，所以
            積欠他一份人情，在不得已的情況下，才受其所託
            還他人情」等語（詳警卷第4頁、第7頁、第8頁）
            ；偵查中亦供稱：「本件買票，確實是丙○叫我做
            的」等語，並具結證稱：「丙○在95年6月6日拿錢
            給我，他已將錢一份一份用橡皮筋綁好，及一份名
            單，他要我去找我姨丈甲○○，拜託我姨丈，由我
            姨丈帶同我去找名單上之人；我就拿錢及名單去找
            我姨丈；我願意指證丙○涉嫌買票犯行」（詳選他
            卷第11頁、第12頁、第16頁），依被告乙○○上開
            供述，其用以行賄之賄款及名單，均係被告丙○所
            交付，伊因積欠被告丙○人情，才受被告丙○所託
            向選民行賄等事實，已甚明確，又被告乙○○上開
            警訊供詞，經原審勘驗結果認定係出於己意所為陳
            述，業如前述，且被告乙○○一再陳明有欠被告黃
            論人情，衡情當無虛構上情，故意誣陷被告丙○之
            可能，是被告乙○○上開警詢陳述，應屬真實可信
            。
        (二)再被告乙○○於偵查中具結證稱：被告丙○在95年
            年6月6日將錢及一份名單交給伊，並事先將錢一份
            一份用橡皮筋綁好，要伊去找被告甲○○，拜託被
            告甲○○帶同伊去找名單上之人，伊有拿二疊鈔票
            一萬二千元給被告甲○○等語明確（詳選他卷第11
            頁），核與被告甲○○於同日之偵查中具結證稱：
            「我姪子乙○○拿一張名單來找我，乙○○不認識
            我的鄰居，要我帶同他去找我鄰居，在拜訪的同時
            拿錢給我鄰居，我知道他是在幫丙○買票，我家有
            兩票，共拿了一萬二千元」等語相符（詳選他卷第
            26頁、第27頁），且吳惠蘭、許鳳桃、黃淑梅等人
            於警訊時，均未提及被告乙○○有手持名單，或以
            「每票六千元一捆」交付賄款，則該等行賄細節，
            若非被告乙○○、甲○○自行供出，檢警人員豈會
            得知有名單之存在，或賄款係六千元一捆綁好等情
            事。參以證人吳惠蘭於原審審理時證稱：「乙○○
            拿錢出來的時候，錢有捆在一起，乙○○給了我4
            捆」（詳原審卷第106頁）；證人許鳳桃於原審亦
            證稱：「乙○○沒有問我家有幾票，乙○○直接就
            跟我說你們家是2票，就將錢拿給我」、「乙○○
            拿給我的一萬二，是分成2份，用六千、六千2份，
            有沒有橡皮筋，我忘記了」（詳原審卷第110頁）
            ，亦與被告乙○○於上開警訊、偵查中證述賄款係
            以橡皮筋一捆一捆綁好等語相合。被告乙○○未經
            詢問證人許鳳桃家中具有選舉權人數，即直接將一
            萬二千元交予證人許鳳桃，恰與證人許鳳桃住戶內
            投票權人數為2人相符，顯見被告乙○○於要求被
            告甲○○陪同伊向選民行賄前，已然核對被告丙○
            所交付之行賄名單，益徵被告乙○○供稱：伊行賄
            之款項係被告丙○所交付等語，堪以採信。
        (三)至被告乙○○事後雖於偵查及本院審理時翻異前詞
            ，供稱：「交出的七萬二千元是我的，因為我要還
            他人情，我自己出資幫丙○買票，丙○不知情」云
            云，惟被告乙○○雖改稱賄款七萬二千元係伊自行
            出資，然關於賄款七萬二千元之來源一節，被告郭
            建宏先於原審審理時證稱：「我家裡面隨時都會放
            十萬元的現金，因為我家有在種田，要買肥料、農
            藥等等，隨時都要用到錢，本案交出的七萬二千元
            ，是我從放在家裡的錢拿出來的，所以沒有提款紀
            錄」（詳原審卷第83頁、84頁）；復證稱：「農作
            有一甲三分多，種植稻子，案發之前都是我幫我父
            親農作，案發之後主要是我在做」、「在幫忙父親
            農作的時候，收成之後，歸我父親所有」、「肥料
            、農藥支出的費用是我父親，我只是幫忙除草等雜
            務，不需要支出任何的農藥及肥料費用」（詳原審
            卷第92頁、第93頁頁），準此，被告乙○○於本件
            案發前，既然僅係幫伊父親從事除草等農作，並不
            需要支出任何的農藥及肥料費用，則被告乙○○證
            稱：賄款七萬二千元係伊存放家中準備買肥料、農
            藥之費用云云，顯非實在；又被告乙○○證稱：「
            我在工廠上班，一個月薪水二萬五千元左右，我配
            偶一個月收入接近二萬元，母親生病，一個月花費
            大約一萬五千元」云云，依其所述家中收支情形，
            要無放置十萬元現金於家中之必要；況被告乙○○
            另稱：伊與配偶有定期存款，定期換單，如有餘錢
            就再存進去，則何以會閒置十萬元現金於家中，卻
            不存入銀行產生孳息之理？更何況現今提款機四處
            林立，同日於提款機之提款額度已達十萬元，一般
            人要無放置十萬元現金於家中之必要，被告乙○○
            亦稱：伊住處離農會僅五分鐘路程，如缺錢會到農
            會用提款卡領錢，則客觀上被告乙○○並無不能或
            不方便以提款金提領款項之情事，則伊所述家裡面
            隨時有放十萬元現金云云，顯非實在，故被告郭建
            宏所辯：賄款七萬二千元係伊從家中存放之十萬元
            中拿出云云，殊不足取。
        (四)被告乙○○，究係幫丙○購買幾票部分：被告郭建
            宏於第1次警訊筆錄先稱賄選買8票（詳警卷第3頁
            ），惟於第2次警訊筆錄則稱共賄選買12票云云（
            詳警卷第7頁），嗣於原審審理時證稱：買票的票
            數為12票 ，這是警察問過證人之後跟我確認的結
            果，故以賄選買12票始為正確。按被告若自行出資
            幫候選人賄選買票，以每票行賄金額高達六千元，
            更當事先確定行賄票數，以評估其個人財力是否得
            以負擔，然被告乙○○竟供述前後不符 ，需經員
            警事後從收受賄款之郭素汝、吳惠蘭、許鳳桃、黃
            淑梅、甲○○等人查證統計確認係賄選12票，實違
            常情，再原審質以為何於第一次警訊所述賄選票數
            竟與實際不符時，被告乙○○當庭緘默無言以對（
            詳原審卷第94頁），益證被告所稱自行出資幫被告
            丙○賄選買票一節 ，確屬不實。從而，被告郭建
            宏本件所為行賄犯行，係由被告丙○出資並交付名
            單甚為明確，被告丙○所辯並未囑乙○○賄選，而
            被告乙○○嗣亦改稱：本件賄選犯行，自行出資幫
            ，非丙○出資賄選買票云云，均無可採。
    四、被告甲○○雖否認有何行賄犯行，辯稱：伊僅陪同被告
        乙○○向鄰居拜票，事前不知被告乙○○準備現金要行
        賄選民云云；而被告乙○○嗣亦附和供稱：被告甲○○
        僅陪同伊向鄰居拜票，被告甲○○與本件行賄犯行無關
        云云。惟查：
        (一)被告乙○○收受被告丙○交付之行賄現金七萬二千
            元及預定行賄名單後，因被告乙○○與預定行賄名
            單上之選民並不熟識，遂由被告甲○○陪同前往向
            投票權人吳惠蘭、許鳳桃、黃淑梅等人行賄一節，
            業據被告甲○○於警訊中坦承：「乙○○當晚手持
            名單到我家，並要我按照名單上的人名，逐一為他
            引薦，於是我就知道他要從事賄選；我幫乙○○介
            紹給我鄰居吳惠蘭、許鳳桃、黃淑梅，我有看見郭
            建宏交付賄款給鄰居」（詳警卷第12頁、第13頁）
            ，且於偵查中具結證稱：「我侄子乙○○拿一張名
            單來找我，乙○○不認識我的鄰居，由我介紹鄰居
            給乙○○認識，我知道他是在幫丙○買票；我除了
            收錢以外，還帶同乙○○去拜託鄰居買票，我很後
            悔」等語（詳選他卷第27頁），核與證人吳惠蘭於
            偵查中具結證稱：「錢是甲○○帶乙○○到我家，
            是乙○○交給我的」（詳選他字第52頁）、證人許
            鳳桃於偵查及原審審理時具結證稱：「錢是在2、3
            天前晚上7點多左右，在甲○○家的車庫拿給我的
            ，他家就住在我隔壁」、「交給你一萬二千元是李
            登勇及乙○○交我支持丙○」、「是在我在我家車
            庫，他們在甲○○家的車庫，隔著牆拿給我」、「
            乙○○將錢拿給我的時候，甲○○站在旁邊」、「
            甲○○說他帶乙○○來拜票，乙○○就直接將錢拿
            出來越過圍牆拿給我，他說拜託」（詳選他卷第62
            頁、第63頁、原審卷第109至第112頁）、證人黃淑
            梅於偵查及原審審理時具結證稱：「甲○○於95年
            年6月6日帶同一名男子到我住處，交給我買票的錢
            ，要你支持臺南縣後壁鄉崁頂村村長候選人丙○，
            是實在的」、「當時拿錢的時候，被告2人都在場
            ，是在我家的客廳」、「乙○○、甲○○2人都有
            叫我要支持二號（即被告丙○）」等語（詳選偵字
            第67號卷第51頁、原審卷第113頁），參以上開證
            人吳惠蘭、許鳳桃、黃淑梅均係被告甲○○之鄰居
            ，彼此並無怨隙，上開證言，自屬可信，則被告李
            登勇陪同被告乙○○共同向證人吳惠蘭、許鳳桃、
            黃淑梅等人賄選之情，自堪認定。
        (二)證人吳惠蘭於原審審理時另證稱：乙○○拿錢給我
            的時候，甲○○是在旁邊看，當時甲○○說這是拜
            票，惟被告乙○○前往被告甲○○住處時，即手持
            名單並要求被告甲○○按名單上人名逐一引薦，且
            未攜帶任何關於被告丙○之競選文宣，則被告郭建
            宏要求被告甲○○引薦認識鄰居時，顯非單純僅係
            拜票甚明，此亦據被告甲○○於警詢自承：「郭建
            宏當晚手持名單到我家，並要我按照名單上的人名
            ，逐一為他引薦，於是我就知道他要從事賄選」等
            語明確，是證人吳惠蘭上開證詞，顯係迴護被告李
            登勇之詞，尚難採認。
        (三)按以自己共同犯罪之意思，參與實施犯罪構成要件
            以外之行為，或以自己共同犯罪之意思事前同謀，
            而由其中一部分人實施犯罪之行為者，均為共同正
            犯，業經司法院大法官著有釋字第109號解釋。從
            而共同正犯之間，非僅就其自己實施之行為負責，
            並應在犯意聯絡之範圍內，對於其他共同正犯所實
            施之行為，共同負責（最高法院93年度台上字第35
            32號判決意旨參照）。查被告甲○○雖無直接交付
            賄款向鄰居行賄，然其明知被告乙○○係要依名單
            上之人名一一向其鄰居行賄，仍帶同被告乙○○前
            往向證人吳惠蘭、許鳳桃、黃淑梅行賄，且其於被
            告乙○○行賄時，始終在場與聞其事並無反對之意
            思，甚且要求渠等支持被告丙○，則被告甲○○所
            為參與行賄對象之舉，亦屬賄選之部分行為，堪認
            被告甲○○與被告丙○、被告乙○○就上開行賄犯
            行，確有犯意聯絡及行為分擔，渠等三人均為投票
            行賄罪之共同正犯，堪以認定。
    五、綜上所述，被告丙○、甲○○、乙○○所辯並無賄選犯
        行，均係事後卸責之詞，不足採信，3人共同對於有投
        票權之人賄選犯行及被告甲○○收受賄賂犯行，均堪認
        定，本件事證已臻明確，自應依法論科。
    六、關於法律適用部分：按行為後法律有變更者，適用行為
        時之法律。但行為後之法律有利於行為人者，適用最有
        利於行為人之法律，刑法第2條第1項定有明文。被告等
        行為後，94年1月7日修正公布之刑法，自95年7月1日施
        行，關於修正後法律比較適用如下：
        (一)刑法第28條關於成立共同正犯之標準，將原來共同
            正犯之共同「實施」犯罪，改為共同「實行」犯罪
            ，剔除完全未參與犯罪相關行為之「實行」的「陰
            謀共同正犯」及「預備共同正犯」，該規定之修正
            ，乃係行為可罰性要件之變更，被告丙○、乙○○
            、甲○○，就上開交付賄賂犯行，符合修正前刑法
            共同正犯之規定，對被告而言並無有利或不利之情
            形，自不生新舊法比較之問題，乃適用修正前之舊
            法。
        (二)刑法第56條連續犯之規定業經刪除，則被告等之犯
            行，因行為後新法業已刪除連續之規定，此刪除雖
            非犯罪構成要件之變更，但顯已影響行為人刑罰之
            法律效果，自屬法律有變更，依修正後刑法第2條
            第1項之規定比較新、舊法結果，仍以修正前刑法
            第56條之規定有利於被告。
        (三)修正前刑法第51條規定：「數罪併罰，分別宣告其
            罪之刑，依左列各款定其應執行者」，其中第5款
            規定：「宣告多數有期徒刑者，於各刑中之最長期
            以上，各刑合併之刑期以下，定其刑期。但不得逾
            二十年」，修正後刑法第51條第5款規定：「宣告
            多數有期徒刑者，於各刑中之最長期以上，各刑合
            併之刑期以下，定其刑期。但不得逾三十年」，新
            、舊法比較結果，修正後刑法第51條第5款規定並
            非較有利於被告，仍應依修正前刑法第51條第5款
            規定，定其應執行之刑。
    七、核被告丙○、乙○○、甲○○所為，均係違反公職人員
        選舉罷免法第90條之1第1項對於有投票權之人，交付賄
        賂，而約其投票權為一定之行使罪。另被告甲○○收受
        賄賂部分，則係犯刑法第143條第1項之投票受賄罪。又
        按投票行賄罪祇要向有投票權之人，行求期約或交付賄
        賂或其他不正利益，而約其不行使投票權或為一定之行
        使，犯罪即告成立；如基於概括之犯意，連續向多數有
        投票權之人為上述投票行賄行為者，自仍得成立連續犯
        （最高法院88年度台上字第5893號、91年度台上字第62
        38號判決意旨參照），本件被告丙○、乙○○、甲○○
        先後多次投票行賄犯行，時間緊接，犯罪手法相同，觸
        犯構成要件相同之罪名，雖先後所侵害者係同一國家法
        益，惟既係基於概括之犯意反覆為之，仍應依連續犯之
        規定論以一罪，並均依法加重其刑。被告乙○○、甲○
        ○2人均於於偵查中自白犯行，應依公職人員選舉罷免
        法第90條之1第5項前段規定減輕其刑。再被告甲○○所
        犯交付賄賂及投票受賄2罪，犯意各別，行為互殊，應
        予分論併罰。又按犯公職人員選舉罷免法第五章之罪或
        刑法分則第六章之妨害投票罪，宣告有期徒刑以上之刑
        者，並宣告褫奪公權，公職人員選舉罷免法第98條第3
        項定有明文。而此項褫奪公權之宣告，寓有強制性，為
        刑法第37條第2項之特別規定，不受宣告六月以上有期
        徒刑之限制，法院自應優先適用（最高法院81年度台非
        字第246號判決意旨參照）。查被告丙○、乙○○係犯
        公職人員選舉罷免法第90條之1第1項之交付賄賂罪；被
        告甲○○係犯公職人員選舉罷免法第90條之1第1項之交
        付賄賂罪及刑法第143條第1項之投票受賄罪，均應分別
        併予宣告如主文所示之褫奪公權。
    八、依公職人員選舉罷免法第90條之1第3項規定：「預備或
        用以行求期約或交付之賄賂，不問屬於犯人與否，沒收
        之」。刑法第143條第2項規定：「犯前項之罪者（指投
        票受賄罪），所收受之賄賂沒收之。如全部或一部不能
        沒收時，追徵其價額」。關於已交付（即已收受，下同
        ）之賄賂，於公職人員選舉罷免法第90條之1第3項、刑
        法第143條第2項，雖均有沒收之規定，惟刑法第143條
        第2項併規定，如全部或一部不能沒收時，追徵其價額
        。亦即已交付之賄賂，依據公職人員選舉罷免法第90條
        之1第3項規定，僅能沒收賄賂之原物；依據刑法第143
        條第2項，則於全部或一部不能沒收時，追徵其價額。
        故於行賄者、受賄者均已起訴之情形，依全部法優於局
        部法原則，該已交付之賄賂，固應優先適用刑法第143
        條第2項規定，對於受賄者宣告沒收，如全部或一部不
        能沒收時，追徵其價額。倘該受賄者因微罪、死亡等原
        因依法為不起訴處分時，已無從依刑法第143條第2項規
        定，對於受賄者宣告沒收、追徵；而公職人員選舉罷免
        法第90條之1第3項復已明文規定「交付之賄賂，不問屬
        於犯人與否，沒收之」，採義務沒收主義。於此情形，
        即應依公職人員選舉罷免法第90條之1第3項規定，對行
        賄者宣告沒收。（最高法院95年度台上字第4229號判決
        意旨參照）。查本件被告共同交付證人吳蕙蘭、許鳳桃
        、郭素汝、黃淑梅所收受之賄賂，合計為六萬元，已於
        本案中查扣，而證人吳蕙蘭等四人均另經檢察官依刑事
        訴訟法第253條之1第1項規定為緩起訴處分，有該4人之
        緩起訴處分書在卷可稽，是上開被告共同交付之賄賂計
        六萬元，揆諸前揭判決意旨，係屬已交付之賄賂，應依
        公職人員選舉罷免法第90條之1第3項規定，對於行賄者
        即被告3人宣告沒收。另被告甲○○為警查獲時，所交
        出之賄款一萬二千元，係犯刑法第143條第1項投票受賄
        罪所收受之賄賂，應依第143條第2項之規定宣告沒收。
    九、原審審理結果認被告丙○及甲○○關於投票受賄罪 (刑
        法第143條第1項)部分之罪證明確，適用公職人員選舉
        罷免法第90條之1第1項、第3項、第98條第3項，刑法第
        11條前段、刑法第143條第1項、第2項、第2條第1項但
        書、修正前刑法第28條、修正前刑法第56條、刑法第37
        條第2項、刑法施行法第1條之1第1項、第2項前段，並
        審酌選舉乃民主政治最重要之表徵，須由選民評斷候選
        人之才德、品行、學識、操守、政見而選賢與能，基層
        選舉尤為最重要之環節，其攸關國家根基及人民權利，
        自不允許金錢或其他利益介入選舉，抹滅實行民主政治
        之真意，而賄選實為敗壞選風之主要根源，故世界各民
        主法治國家莫不懸為厲禁，全力遏止，治安機關有鑑於
        國內社會環境急速變遷，民眾法治觀念尚待加強，因此
        ，每逢選舉開始前，均利用各傳播媒體積極宣導政府查
        辦賄選之決心，並籲請全體候選人及民眾共同摒棄賄選
        ，詎被告等仍置若罔聞，以身試法，其行為足使民主社
        會之選舉制度運作產生嚴重影響，使選舉結果產生錯誤
        ，對社會所生之影響匪淺，且佐以被告丙○係基於本案
        犯罪主導地位之人，惡性較重，被告甲○○帶同被告乙
        ○○向選民行賄，參與犯罪程度較輕，暨被告甲○○係
        貪圖錢財而收受賄賂等一切情狀，分別量處丙○有期徒
        刑五年，褫奪公權七年，並將賄款新台幣六萬元宣告沒
        收。甲○○有期徒刑五月，褫奪公權一年，並將所收受
        之賄款新台幣一萬二千元宣告沒收，認事用法俱無不合
        ，量刑亦稱妥適，被告等上訴意旨否認犯罪，空言指摘
        原判決不當，並無可取，為無理由，應予駁回。至被告
        乙○○及甲○○關於投票行賄罪 (公職人員選舉罷免法
        第90條之1第1項)部分，原審予以論罪科刑，固非無見
        ，惟查：犯公職人員員選舉罷免法第90條之1第1項或第
        2 項之罪，在偵查中自白者，減輕其刑，公職人員員選
        舉罷免法第90條之1第5項前段定有明文，本件被告乙○
        ○及甲○○關於投票行賄罪部分，均於偵查中自白犯罪
        ，揆諸上開規定，應予減輕其刑，原審竟認彼等雖於偵
        查時自白犯罪，但否認被告丙○、被告甲○○亦共同參
        與行賄犯行，並未因而查獲候選人為正犯或共犯 (即公
        職人員員選舉罷免法第90條之1第5項後段)，即認與公
        職人員選舉罷免法第90條之1第5項之減輕其刑規定不符
        而不予減刑，尚有未合，被告告乙○○、甲○○上訴意
        旨，雖未指摘及此，惟原判決此部分既有前述可議之處
        ，此部分即屬無可維持，應由本院撤銷改判，被告甲○
        ○犯數罪，巳定應執行之刑，此部分既經上訴而撤銷，
        原定之執行刑亦失所附麗，應並予撤銷，爰審酌被告乙
        ○○、甲○○等之犯罪動機、目的、手段、智識程度及
        前述清廉選舉為實行民主政治之重要里程等一切情狀，
        分別量處乙○○有期徒刑貳年捌月，褫奪公權參年，賄
        款現金新臺幣陸萬元宣告沒收。甲○○有期徒刑貳年陸
        月，褫奪公權參年。賄賂現金新臺幣陸萬元沒收。甲○
        ○駁回部分所處有期徒刑伍月，褫奪公權壹年，賄賂現
        金新臺幣壹萬貳仟元沒收與撤銷部分所處有期徒刑貳年
        陸月，褫奪公權參年，賄賂現金新臺幣陸萬元沒收。應
        執行有期徒刑貳年捌月，褫奪公權參年。賄賂現金新臺
        幣柒萬貳仟元沒收。
丙、據上論斷，應依刑事訴訟法第368條、第369條第一項前段、
    第364條、第299條第一項前段、公職人員選舉罷免法第90條
    之1第1項、第3項、第98條第3項，刑法第11條前段、第2條
    第1項但書、修正前刑法第28條、修正前刑法第56條、第51
    條第5款、第8款、刑法第37條第2項、刑法施行法第1條之1
    第1項、第2項前段，判決如主文。
本案經檢察官林炎昇到庭執行職務。
中　　華　　民　　國　　96　　年　　4　　月　　26　　日
                  刑事第五庭    審判長法　官　楊明章
                                      法　官  楊子莊
                                      法　官  戴勝利
以上正本證明與原本無異。
甲○○投票受賄罪不得上訴，餘如不服本判決，應於收受本判決
後十日內向本院提出上訴書狀。其未敘述上訴理由者並得於提起
上訴後十日內向本院補提理由書狀（均須按他造當事人之人數附
繕本）「切勿逕送上級法院」。
　　　　　　　　　　　　　　　　　　　書記官　陳淑貞
中　　華　　民　　國　　96　　年　　4　　月　　26　　日
附錄：本判決論罪科刑法條：
公職人員選舉罷免法第90之1條：對於有投票權之人，行求期約
        或交付賄賂或其他不正利益，而約其不行使投票權或為
        一定之行使者，處三年以上十年以下有期徒刑，得併科
        新臺幣一百萬元以上一千萬元以下罰金。
        預備犯前項之罪者，處一年以下有期徒刑。
        預備或用以行求期約或交付之賄賂，不問屬於犯人與否
        ，沒收之。
        犯第一項或第二項之罪，於犯罪後六個月內自首者，減
        輕或免除其刑；因而查獲候選人為正犯或共犯者，免除
        其刑。
        犯第一項或第二項之罪，在偵查中自白者，減輕其刑；
        因而查獲候選人為正犯或共犯者，減輕或免除其刑。
刑法第143條第1項：有投票權之人，要求、期約或收受賄賂或其
        他不正當利益，而許以不行使其投票權或為一定之行使
        者，處三年以下有期徒刑，得併科五千元以下罰金。
